臺灣基隆地方法院刑事判決　　　　　　　 94年度訴字第298號
公　訴　人　臺灣基隆地方法院檢察署檢察官
被　　　告　乙○○　男　43歲.
上列被告因常業詐欺等案件，經檢察官提起公訴（94年度偵字第
523號），本院判決如下：
    主  文
乙○○幫助意圖為自己不法之所有，以詐術使人將本人之物交付
，處有期徒刑月，如易科罰金，以佰元折算壹日。
    事      實
一、乙○○於民國93年8 月間，自真實姓名年籍不詳綽號「阿傑
    」之成年男子處獲悉可利用出賣帳戶牟利，其雖可預見將金
    融帳戶之存摺、提款卡提供他人使用，該他人極可能以該帳
    戶作為詐欺取財之犯罪工具，竟在不違反其本意之情況下，
    因缺錢花用，基於幫助他人詐欺取財之未必故意，先於93年
    8 月31日（起訴書誤載為93年8 月3 日），前往中華郵政股
    份有限公司基隆郵局（下稱基隆郵局）將其原有之郵局帳戶
    （帳號：00000000000000號）辦理印鑑遺失更換及密碼更換
    ，復於同年9 月9 日申請金融卡非約定帳戶轉帳功能及次日
    申請使用電話語音服務，並於辦妥後，旋即以新臺幣（下同
    ）1,000 元之代價，將上開郵局帳戶存摺、金融卡及密碼，
    交付上開不詳身分綽號「阿傑」之成年男子，以此方式幫助
    他人遂行詐欺取財之犯行。嗣有不明人士，於94年10月6日
    下午1 時許，寄發行動電話簡訊與甲○○，誆稱可辦理領回
    行動電話保證金，逾期將不再受理，甲○○依簡訊上所留電
    話與對方聯繫後，對方復謊稱款項已由中央銀行負責處理，
    並指示甲○○前往提款機操作確認款項是否已經轉入，使甲
    ○○陷於錯誤，旋即前往提款機依指示操作，而將97,393元
    轉入乙○○之上開郵局帳戶，並旋遭提領一空。嗣因甲○○
    發覺其帳戶內之金額短少，報警後循線查獲。
二、案經基隆市警察局第一分局報告臺灣基隆地方法院檢察署檢
    察官偵查起訴。
    理      由
一、訊據被告乙○○對於前揭其將所有之上開郵局帳戶存摺、金
    融卡及密碼，以1,000 元之代價售與綽號「阿傑」之成年男
    子之事實固坦承不諱，惟矢口否認有何幫助詐欺之犯行，辯
    稱：其僅係人頭，對詐欺一事均不知情，其亦係受害人云云
    。經查：
  (一)被害人甲○○係遭不明人士以行動電話保證金尚未辦理領回
    為由，詐欺至提款機前依指示操作而匯入款項至被告販售與
    「阿傑」之上開帳戶等情，業據被害人甲○○於警訊時指述
    甚詳（此部分雖屬被告以外之人於審判外之陳述，惟當事人
    於法院調查證據時，未於言詞辯論終結前聲明異議，且本院
    審酌該言詞陳述作成之情況，亦認為適當，依刑事訴訟法第
    159 條之5 規定，此陳述自得為證據），且被害人甲○○遭
    詐騙之款項確係匯入被告開立之上開帳戶，亦有中華郵政公
    司自動櫃員機交易明細表、基隆郵局93年10月26日93502940
    02號函附客戶資料暨交易清單各1 份附卷可稽（見偵查卷第
    15頁、第19至20頁）。此外，復有被告所有前開帳戶之郵政
    存簿儲金立帳申請書、郵政存簿儲金儲戶申請變更帳戶事項
    申請書、中華郵政公司金融卡申請非約定帳戶轉帳服務申請
    書及郵政存簿儲金帳戶申請使用電話語音服務申請書各1 份
    附卷可按（見偵查卷第39至42頁）。
  (二)按金融帳戶為個人之理財工具，一般民眾皆可自由申請開設
    金融帳戶，並無任何特殊之限制，且得同時在不同金融機構
    申請多數存款帳戶使用，並無借用他人帳戶使用之必要。另
    「衡諸一般常情，任何人均可辦理金融帳戶存摺使用，如無
    正當理由，實無借用他人存摺使用之理，而金融存摺亦事關
    個人財產權益之保障，其專有性甚高，除非本人或與本人親
    密關係者，難認有何理由可自由流通使用該存摺，一般人均
    有妥為保管及防止他人任意使用之認識，縱特殊情況偶需交
    付他人使用，亦必深入瞭解用途及合理性，始予提供，且該
    等專有物品如落入不明人士手中，而未加以闡明正常用途，
    極易被利用為與財產有關之犯罪工具，此為吾人依一般生活
    認知所易於體察之常識，而有犯罪意圖者，非有正當理由，
    竟徵求他人提供帳戶，客觀上可預見其目的，係供為某筆資
    金之存入，後再行領出之用，且該筆資金之存入及提領過程
    係有意隱瞞其流程及行為人身分曝光之用意，一般人本於一
    般認知能力均易於瞭解」（最高法院93年度臺上字第31號判
    決意旨參照）。且邇來以電話、手機簡訊通知中獎、刮刮樂
    或其他類似之不法詐騙份子，為掩飾其等不法行徑，以避免
    執法人員循線查緝，經常利用他人存款帳戶、印章、提款卡
    暨密碼，以確保犯罪所得免遭查獲，類此案件在社會上層出
    不窮，亦屢經報章雜誌及其他新聞媒體再三披露，故避免此
    等專屬性甚高之物品被不明人士利用為與財產有關之犯罪工
    具，亦為一般生活認知所應有之認識。且一般人對自己之金
    融機構帳戶所用之存摺、提款卡、密碼及印鑑，均妥為保管
    ，恐被他人得知帳號或密碼後，有被冒領、或其他非法使用
    之虞。而本案被告貪圖小利，以1,000 元之代價將上開郵局
    帳戶存摺、金融卡、密碼等物販售與他人，衡之常情，被告
    均有預見該收購帳戶之人所用之存摺、金融卡等物，應係用
    來作為非法之用，竟仍將帳戶交付與該人而收取對價，是該
    收購帳戶之人將該帳戶用來供自己或他人作為詐欺取財之用
    ，亦為被告所容忍及允許，且不違反被告之本意。又單憑上
    開被害人所述情節，固無法證明實施詐欺手法者即係被告，
    惟被害人之金錢係被轉帳進入被告提供他人之郵局帳戶，顯
    見向被害人施以詐術之歹徒，即係利用該帳戶作為詐財之工
    具。而刑法上之故意，非僅指直接故意，尚包含間接故意（
    未必故意）。所謂之間接故意係指行為人對於構成犯罪事實
    ，預見其發生而其發生並不違反其本意者而言，刑法第13
    條第2 項定有明文。且幫助犯之成立以行為人主觀上認識被
    幫助者正欲從事犯罪或係正在從事犯罪，且該犯罪有既遂之
    可能，而其行為足以幫助他人實現構成要件者，即具有幫助
    故意，並不以行為人確知被幫助者係犯何罪名為必要（仍需
    在幫助犯罪之共同認識範圍內）。至於行為人在正犯實施犯
    罪前為幫助行為者，則構成事前幫助犯。被告將其所有之上
    開郵局帳戶存摺、金融卡、密碼交付他人，縱無證據證明被
    告明知利用帳戶遂行犯罪者之行為態樣，亦即除可能供詐欺
    取財、恐嚇取財（常見類型為竊車後向車主勒索財物，即一
    般所稱「擄車勒贖」）外，亦有可能遭從事擄人勒贖等重大
    犯罪，而有溢出被告原先幫助犯罪之認識範圍，然就該實施
    詐欺行為人嗣後將被告交付之帳戶供詐欺取財所得之用，顯
    不違反被告之本意，被告自有幫助詐欺取財之未必故意。是
    被告否認犯罪云云，並不足採。
  (三)綜上所述，本件事證明確，被告犯行堪以認定，應依法論科
    。
二、被告以幫助詐欺取財之未必故意，販售上開郵局帳戶、金融
    卡及密碼與綽號「阿傑」之成年男子，使不明人士意圖為自
    己不法之所有，以詐術使被害人甲○○陷於錯誤，而匯款至
    被告交付之上開郵局帳戶，其所參與者係詐欺構成要件以外
    之行為，應屬幫助犯無訛，且依卷附之資料及證據，僅能證
    明某不明人士曾以簡訊方式詐騙本案被害人得手，除此尚無
    其他被害人出面指證另有詐欺取財犯行，復查無其他積極證
    據足以證明收購帳戶之「阿傑」或實際詐騙之不明人士有本
    於同一犯罪行為之意思反覆為之，且賴以為生之常業詐欺犯
    行，該詐騙之人應成立普通詐欺罪，故核被告所為，係幫助
    犯刑法第339 條第1 項詐欺取財罪。公訴人認被告係犯刑法
    30 條 第1 項、第340 條之幫助常業詐欺罪，尚有未洽，惟
    其基本事實同一，本院自應予審理，並變更起訴法條。再被
    告幫助他人詐欺取財，為從犯，應依刑法第30條第2 項之規
    定，按正犯之刑減輕之。爰審酌被告不思以正當管道獲取金
    錢，竟提供帳戶供詐騙行為人獲取犯罪所得之行為圖利，所
    為已影響社會正常交易安全，增加被害人尋求救濟之困難，
    並使犯罪之追查趨雜，及其犯罪所得尚微、犯後否認犯行之
    態度等一切情狀，量處如主文所示之刑，並諭知易科罰金之
    折算標準，以示懲儆。至上開郵局存摺、提款卡等物，雖均
    係被告所有，且係供犯罪所用之物，然因未據扣案，且無證
    據足證現仍存在而未滅失，乃不予宣告沒收，附此敘明。
三、公訴意旨另以：被告販售其所有上開郵局帳戶與姓名年籍不
    詳綽號「阿傑」之男子使用，除預見該他人藉以實施常業詐
    欺取財犯罪外，且該他人可能以該帳戶作為掩飾或隱匿自己
    犯常業詐欺取財等重大犯罪所得財物之工具，因認被告此部
    分另犯刑法第30條第1 項、洗錢防制法第9 條第1 項之幫助
    洗錢罪云云。惟按洗錢防制法之制定，旨在防止特定重大犯
    罪不法所得之資金或財產，藉由洗錢行為，諸如經由各種金
    融機關或其他交易管道，轉換成為合法來源之資金或財產，
    切斷資金與當初犯罪行為之關連性，隱匿犯罪行為或該資金
    不法來源之本質，使偵查機關無法藉由資金之流向追查犯罪
    行為人，其所保護之法益為國家對特定重大犯罪之追訴及處
    罰。又洗錢行為係指行為人為掩飾或隱匿自己重大犯罪所得
    財物或財產上之利益（洗錢防制法第2 條第1 款），或行為
    人掩飾、收受、搬運、寄藏、故買或牙保他人因重大犯罪所
    得財物或財產上之利益（同法第二條第二款）。除利用不知
    情之合法管道（如金融機關）為之外，其他使所得財物或利
    益之來源合法化，或改變該財物或利益之本質，以避免追訴
    處罰之掩飾、藏匿犯特定重大犯罪所得財產或利益之行為均
    屬之。若非先有犯罪所得或利益，再加以掩飾或隱匿，而係
    取得犯罪所得或利益之犯罪手段，或未合法化犯罪所得或利
    益之來源，而能一目了然來源之不法性，即非洗錢防制法所
    規範之對象。經查：(一)本件係不明人士利用被告所提供之帳
    戶將詐欺所得之款項直接匯入該帳戶，其要求被害人將金錢
    匯入被告帳戶之行為，本為其實施詐欺行為之犯罪手段，並
    非於取得財物後，另為掩飾、隱匿其詐欺所得之行為，亦非
    被告於該不明人士實施詐欺犯罪取得財物後，另由被告為之
    掩飾、隱匿行為，此自被害人於接獲該不明人士之簡訊並與
    其聯絡後，直接依指示將金錢匯入被告帳戶等情可得而知。
    且偵查機關得藉由被害人將款項匯入被告帳戶等情，一目了
    然資金來源之不法性，並得以追查資金之流向，資金與當初
    犯罪行為之關連性並未被切斷，與「掩飾」、「隱匿」之性
    質亦有不符，核與洗錢防制法第2 條規定之洗錢行為構成要
    件有間。(二)次按洗錢防制法第2 條所稱：「洗錢，係指下列
    行為：一、掩飾或隱匿因自己重大犯罪所得財物或財產上利
    益者。二、掩飾、收受、搬運、寄藏、故買或牙保他人因重
    大犯罪所得財物或財產上利益者。」，而所謂重大犯罪，係
    指同法第3 條第1 項所列之12款罪名及同條第2 項所列2 款
    罪名犯罪所得在2,000 萬元以上者，至於刑法第339 條第1
    項之詐欺取財罪，並非該法第3 條所列舉之重大犯罪。而本
    件被告販售存摺、印章及提款卡與「阿傑」，並由「阿傑」
    親自或轉交不明人士詐騙他人財物，應僅能成立普通詐欺罪
    之幫助犯，已如前述，則本件正犯所為既非屬洗錢防制法第
    3 條所稱之重大犯罪，自亦非該法所規範之洗錢犯行，此外
    復查無其他積極證據證明被告有公訴人所指此部分之犯行，
    本應就此部分另為無罪之諭知，惟公訴意旨認此部分與前揭
    論罪科刑之幫助詐欺犯行間有想像競合之裁判上一罪關係，
    爰不另為無罪之諭知。
據上論斷，應依刑事訴訟法第299 條第1 項、第300 條，刑法第
30 條 第1 項、第2 項、第339 條第1 項、第41條第1 項前段，
罰金罰鍰提高標準條例第1 條前段、第2 條，判決如主文。
本案經檢察官黃鴻達到庭執行職務。
中　　華　　民　　國　　94　　年　　6 　　月　　9 　　日
                  刑事第三庭審判長法  官  鄭景文
                                  法  官  曾雨明
                                  法  官  王美婷
以上正本證明與原本無異。
對於本件判決如有不服，應於收受送達後10日內，向本院提出上
訴書狀，上訴於臺灣高等法院，並按他造當事人之人數附具繕本
。
中　　華　　民　　國　　94　　年　　6 　　月　　9 　　日
                                  書記官  劉珍珍
附錄論罪法條
中華民國刑法第339條第1項：
意圖為自己或第 3 人不法之所有，以詐術使人將本人或第 3 人
之物交付者，處5 年以下有期徒刑、拘役或科或併科1000元以下
罰金。
